【裁判字號】    88,上更(一),406
【裁判日期】    890719
【裁判案由】    酌減違約金
【裁判全文】
臺灣高等法院民事判決  八十八年度上更(一)字第四○六號
    上  訴  人  永泰祥開發股份有限公司
    法定代理人  沈文彬
    上  訴  人  己○○
    共      同
    訴訟代理人  吳誠修律師
    複  代理人  林維堯律師
    被  上訴人  甲○○      住.
                乙○○      住.
                丙○○      住.
                丁○○      住.
                戊○○      住.
    共      同
    訴訟代理人  陳國雄律師
    複  代理人  倪子修律師
                林秋萍律師
右當事人間酌減違約金事件，上訴人對於中華民國八十七年三月十日臺灣臺北地方法
院八十六年度重訴字第一一七九號第一審判決提起上訴，經最高法院第一次發回更審
，本院判決如左：
    主      文
原判決除確定部分外，命上訴人永泰祥開發股份有限公司、己○○分別給付超過附表
一所示金額之本息，及該部分假執行之宣告，暨訴訟費用之裁判均廢棄。
右廢棄部分，被上訴人在第一審之訴及其假執行之聲請均駁回。
其餘上訴駁回。
第一、二審（除確定部分外）及發回前第三審訴訟費用由上訴人永泰祥公司負擔十分
之三，上訴人己○○負擔十分之一，餘由被上訴人負擔。
    事      實
甲、上訴人方面：
  一、聲明：
    (一)原判決不利於上訴人之部分廢棄。
    (二)右廢棄部分，駁回被上訴人在第一審之訴及假執行之聲請。
    (三)第一、二審訴訟費用由被上訴人負擔。
  二、陳述：除與原判決記載相同者，茲引用之外，補陳：
    (一)本件被上訴人等於八十一年間為投資不動產而向上訴人訂購房地，嗣因國內不
      動產景氣蕭條，房屋價格下跌，被上訴人等認為其投資失利，如果繼續繳付房
      地價款，依房地買賣契約履行，不僅將遭受房地價格下跌之損害，且資金遭套
      牢，亦將損失利息，遂不願繼續履行契約，藉詞系爭房屋有瑕疵而解除契約，
      請求上訴人返還買賣價金，經臺灣臺北地方法院審理並現場勘驗後，認為被上
      訴人等所指系爭房屋有瑕疵或上訴人有不完全給付之情節不實，以八十五年度
      重訴字第二五二號民事判決駁回被上訴人等之請求，被上訴人等未提起上訴而
      確定，待該判決確定後，被上訴人等經上訴人催告仍不履行買受人之付款義務
      。按兩造買賣契約約定：被上訴人等如違約不履行買受人之付款義務，經上訴
      人合法解除契約者，已付價款將全部遭沒收作為違約金及損害賠償，被上訴人
      等選擇違約價款遭沒收，亦不願繼續履行契約，顯見彼等認為如繼續履行契約
      所受之損害，將大於違約時價款遭沒收之損害。
    (二)就上訴人所受損害，逐一列明如左：
      １銷售廣告費支出之損失：
        上訴人為銷售系爭之「大台北帝國」房屋，共支出廣告費用新台幣（下同）
        三億三千零八十萬五百九十三元（上訴人之戶數為一九五九戶），平均每戶
        支出廣告費用十六萬八千八百六十二元，因被上訴人蓄意不履行契約，造成
        上訴人原支出之廣告費用歸於無功。
      ２利息損失：
        被上訴人等拒不依約履行其付款義務，造成上訴人不能依契約約定受領價款
        ，而受有利息之損失，因上訴人如受領價款除可用以償還融資減少利息支出
        ，亦可存放於銀行增加利息收入，有原審被證二之滯納金明細表可證：被上
        訴人甲○○之滯納金為二百三十二萬二千九百十七元，乙○○之滯納金為一
        百二十萬九千三百四十五元，丙○○之滯納金為二十九萬六千四百三十八元
        ，丁○○、戊○○二人之滯納金為七十萬一千五百六十一一元。
      ３房屋跌價損失：
        上訴人興建之「台北比佛利社區」房屋，經上訴人將房地以每坪九萬八千元
        ，每一停車位售價四十二萬元之價格出售，故房地跌價之損失如下：
        (1)被上訴人甲○○購買編號Ｌ２之房地（坪數六０．二四坪），含車位之買
          賣價款一千四百四十八萬元，扣除車位五十二萬元，房地之價款為一千三
          百九十六萬元，每坪單價為二十三萬一千七百四十元。上開房地經上訴人
          以每坪九萬八千元出售，每坪單價跌價損失十三萬三千七百四十元，故房
          地跌價損失八百零五萬六千四百九十八元，停車位損失十萬元，合計損失
          八百十五萬六千四百九十八元。
        (2)被上訴人乙○○購買編號Ｌ１之房地（坪數三一．八七坪），買賣價款七
          百五十萬元，每坪單價二十三萬五千三百三十一。上開房地經上訴人以每
          坪九萬八千元出售，每坪單價跌價損失十三萬七千三百三十一元，故房地
          跌價損失為四百三十七萬六千七百三十九元。
        (3)被上訴人丙○○購買編號Ｊ３４七樓房地（坪數二四．０二坪），買賣價
          款二百四十三萬元，每坪單價十萬一千一百六十六元。上開房地經上訴人
          以每坪單價九萬八千元出售，每坪單價跌價損失三千一百六十六元，故房
          地跌價損失為七萬六千零四十七元。
        (4)被上訴人丁○○、戊○○二人係購買編號Ｉ５八樓房地（坪數四八．一七
          坪），買賣價款五百七十七萬元，每坪單價十萬八千九百八十九元。上開
          房地經上訴人以每坪單價九萬八千元出售，車位以四十二萬元出售，每坪
          單價跌價損失一萬零九百八十九元，全部房地之跌價損失為五十二萬九千
          三百四十元，停車位損失十萬元，合計為六十二萬九千三百四十元。
      綜上，被上訴人所購房地於解約後，上訴人所受損害為：
        (1)曾繁雄部分：一千零六十四萬八千二百七十七元。
        (2)乙○○部分：五百七十五萬四千九百四十六元。
        (3)丙○○部分：五十四萬一千三百四十七元。
        (4)丁○○、戊○○部分：一百四十九萬九千七百六十三元。
      足見上訴人所受損害均已超過被上訴人起訴請求之金額，故被上訴人等之請求
      為無理由。
    (三)依兩造之房屋買賣契約第廿五條約定，坐落於瓦斯供應範圍內之房屋，均由乙
      方（指上訴人）統一裝設瓦管線，甲方同意不論是否使用，均願負擔該項裝設
      費用，可知：瓦斯管線之裝設費用並非房屋買賣價金，而係申請瓦斯公司裝設
      管線之費用。上訴人雖代被上訴人等申請瓦斯公司裝設管線，實則裝設管線之
      契約是存在於被上訴人與瓦斯公司間，費用亦係給付與瓦斯公司，兩造之房屋
      買賣契約縱然解除，亦不影響用戶與瓦斯公司之契約，被上訴人等不能以房屋
      買賣契約的解除為理由，要求上訴人返還瓦斯裝設費用。上訴人向每戶買受人
      預收一萬八千元，但上訴人甲○○、乙○○購買之Ｌ區房屋每戶應分擔之裝設
      費用為一萬九千四百二十四元，尚不足一千四百二十四元，至上訴人丙○○、
      丁○○、戊○○購買之Ｉ、Ｊ區房屋每戶應分擔之裝設費用為一萬八千二百元
      ，均有不足，依約被上訴人等均尚有補繳義務，渠等訴請返還，顯非有理。況
      瓦斯裝設費用在八十四年六月一日即已支付與欣桃天然氣股份有限公司（下簡
      稱欣桃公司），係在上訴人於八十六年八月十四日解除本件契約之前，被上訴
      人在瓦斯管線裝設完畢後，蓄意不履行契約自行放棄裝設於房屋內之瓦斯管線
      之權利，上訴人無不當得利可言。
  三、證據：除援用歷審提出之證據外，補提：
    (一)廣告費明細表；
    (二)已簽約客戶資料表；
    (三)林見通與恆興建設股份有限公司（下簡稱恆興公司）間之買賣契約一件；
    (四)涂正偉與恆興公司間之買賣契約一份；
    (五)洪景南、陳美子與恆興公司間之買賣契約一件；
    (六)廣告費之請款單、銷售人員薪資表、銷售獎金一冊；
    (七)被上訴人乙○○匯款代書費一萬二千元至代書帳戶之存摺一頁；
    (八)欣桃公司之收據及戶數明細表；
    (九)欣桃公司之收據及戶數明細表；
    (十)林俊逸與上訴人間不動產買賣契約書一份；
    (十一)林俊逸與張進德、己○○、張美俗、應俊蔚間不動產買賣契約書一份等為證。
乙、被上訴人方面：
  一、聲明：駁回上訴。
  二、陳述：除與原判決記載相同者，茲引用之外，補陳：
    (一)上訴人主張受有廣告費支出之損失部分：
      依最高法院八十四年度台上字第八四二號判決，此項廣告費用係上訴人銷售房
      地所支付之成本，並非因被上訴人不履行債務而支付，是上訴人主張該項銷售
      等費用之損失不足採。且上訴人所提出之銷售廣告費用明細表及已簽約客戶資
      料表，係上訴人內部單方面製作之資料，被上訴人否認為真正，況上訴人是否
      已實際支付上開費用，並未舉證。
    (二)上訴人主張受有利息損失即滯納金部分：
      查預售屋買賣之特點，在於：買方依賣方所進行之各期工程繳納買賣價金，而
      各該期工程進度於何時完成？買賣雙方於簽約時無法確定，故被上訴人等依各
      該工程進度所應負期款及銀行貸款之給付義務，必上訴人依約通知後，該項給
      付期限始可確定，並於被上訴人受催告期限屆滿未為給付時，被上訴人自受催
      告時起負遲延責任。依系爭房屋預定買賣契約書第十二條及土地預定買賣契約
      書第三條分別規定：「甲方（即被上訴人）若不按時繳付各期房屋價款時，自
      應繳日之第五日起，應按當時銀行信用放款利率按日加計滯付金給乙方（即上
      訴人），逾期七日未曾繳付者，則按日息每萬元拾元計算滯付金。」、「甲方
      應繳付之土地價款方式，如付款分配明細表按期如數繳付不得藉故拖延短欠。
      『甲方於接到通知五日內』自動以乙方所寄送之銀行繳款送款單，將款項存入
      乙方指定之帳戶內，如逾十五日內繳款者按當時銀行信用放款利率利息按日加
      付滯納金予乙方」，顯見上訴人須依上開約定之催款程序通知被上訴人定期繳
      納，該不確定期限之給付債務始得確定，被上訴人未如期繳納始負遲延給付責
      任，且被上訴人等於簽約系爭房地買賣契約時，皆已與上訴人另簽訂委託辦理
      銀行貸款同意書，被上訴人未能依約配合辦理貸款時，尚須經上訴人通知，上
      訴人始得請求被上訴人一次付清銀貸金額，此觀系爭房屋預定買賣契約書第八
      條約定：「：：：不能取得貸款者，乙方（即上訴人）均得中止該項貸款申請
      之委託，甲方（即被上訴人）並應於接獲乙方之通知日（產權移轉書類送件前
      ）起五日內，依第五條後段之規定，一次付清各種應繳款項」甚明。惟上訴人
      就系爭各期應繳之房地價款，並未依規定通知被上訴人繳納，亦未依約通知被
      上訴人配合辦理系爭房地之銀貸對保相關手續，故被上訴人等之給付期無從確
      定，則上訴人主張被上訴人應負各項期款遲延給付之滯納金，洵有未合，且計
      算遲延給付滯納金之利率，依合約規定係依當時之銀行放款利率為基準方是。
      依上，上訴人就其已催告被上訴人繳款，以及通知被上訴人配合辦理銀行貸款
      等有利於己之事實，並未舉證，自不足採。
    (三)上訴人主張房屋跌價之損失部分：
      上訴人以系爭房地轉賣予訴外人林俊逸，據以主張房地產跌價之事實。系爭房
      地現今價格低於原簽約時之市價，惟房地產之漲跌，多隨世界經濟市場諸多因
      素影響，當不能以目前之房地價格偏低，而將之歸責於被上訴人，作為損害賠
      償之依據。否則，如日後系爭房地高漲，且超出當初系爭房地買賣之價格，則
      被上訴人等違約不買，上訴人將之轉賣後獲利，尚需賠償與違約之被上訴人嗎
      ？
    (四)按民法第二百六十條規定解除權之行使，不妨礙損害賠償之請求，並非積極認
      有新賠償請求權發生，不過規定因其他原因已發生之賠償請求權，不因解除權
      之行使而受妨礙，故因契約消滅所生之損害，並不包括在內，因此該條所規定
      之損害賠償請求權，係專指因債務不履行之損害賠償而言，最高法院五十五年
      台上字第二七二七號判例參照。是違約金之約定雖不因契約之解除而隨同消滅
      ，惟依民法第二百六十條規定意旨推之，其因契約解除所生之損害，不在斟酌
      之列。上訴人主張因被上訴人違約不買受有廣告費損失、房地產跌價損失等損
      失，均係契約解除後將來可能發生之損害，並非被上訴人債務不履行所生之損
      害，依上開最高法院判例見解，自不應在斟酌違約金是否過高之列。
    (五)瓦斯管線之裝設費用，系爭買賣契約第廿五條雖約定：被上訴人不論是否使用
      瓦斯，均願負擔該項裝設費用，惟上開瓦斯裝設費用，既係上訴人為住戶統一
      向瓦斯公司辦理裝設而收取之費用，收取之費用亦已裝設瓦斯管線於系爭房地
      之上，是被上訴人於給付時契約固尚有效存在，今契約既經解除，上訴人自應
      就系爭房地受有裝設瓦斯管線之利益負返還之責任，被上訴人請求依不當得利
      之法律關係返還瓦斯之裝設費用，於法有據。
  三、證據：除援用歷審提出之證據外，補提：
    (一)最高法院八十四年度台上字第八四二號判決；
    (二)最高法院八十八年度台上字第二七七號判決；
    (三)被上訴人乙○○繳納瓦斯管線費用一萬八千元之活期存款條一張；
    (四)本院八十八年度上易字第二七四號判決等為證。
    理      由
一、被上訴人起訴主張：被上訴人等分別於八十一年六月至十二月間向上訴人永泰祥
    公司及上訴人己○○購買坐落桃園縣楊梅鎮○○段五三之一、五四之二、五六、
    五六之一及同鎮○○○段七六八之一八、七六八之四八、七六八之五三等四十二
    筆地號土地之應有部分及其上興建之「大台北帝國」房屋各一戶，渠等巳分別繳
    交部分款項，（已繳房屋、土地價款詳如附表二、三之「已繳價款」欄所示），
    瓦斯費用一萬八千元，被上訴人乙○○並已繳交代書費十二萬元。其後，因系爭
    房地有諸多權利及物之瑕疵且未依約補正，被上訴人遂未再繳交買賣價金，上訴
    人於八十六年八月十四日以存證信函向被上訴人表示解除房地買賣契約，並將被
    上訴人巳支付之價金作為違約金悉數沒收，惟該違約金顯屬過高。被上訴人每戶
    繳交之瓦斯管線費一萬八千元，業已裝設瓦斯管線於系爭房地上，兩造間之買賣
    契約既經解除，上訴人自應就系爭房地受有裝設瓦斯管線之利益負返還之責任。
    被上訴人願以繳交之簽約金及定金供作違約金任由上訴人沒收，惟其餘部分之買
    賣價款、上訴人永泰祥開發股份有限公司（下簡稱永泰祥公司）收取之瓦斯管線
    費一萬八千元，及被上訴人乙○○繳交之代書費十二萬元，被上訴人均依民法第
    一百七十九條之規定請求返還（請求返還之金額如附表二、三之「被上訴人於原
    審請求返還之金額」欄所示），及自原審起訴狀繕本送達翌日起算之法定遲延利
    息（其中被上訴人乙○○請求上訴人永泰祥公司返還代書費十二萬元部分，已於
    本審中撤回；另原審駁回被上訴人請求如附表二、三該欄所示之金額，因被上訴
    人均未表示不服而告確定）。
二、上訴人則以：本件被上訴人等選擇違約價款遭沒收，不願繼續履行契約，顯見彼
    等認為如繼續履行契約所受之損害，將大於違約時價款遭沒收之損害。上訴人除
    受有百分之十六之預期利益損失外，另受有：１銷售廣告費支出：每戶平均為十
    六萬八千八百六十二元，因被上訴人蓄意不履行契約，造成上訴人原支出之廣告
    費用歸於無功。２利息損失：因被上訴人等拒不依約履行其付款義務，造成上訴
    人不能依契約約定受領價款而有利息損失。３房屋跌價損失：上訴人其後將被上
    訴人等購買之房地出售與訴外人林俊逸，受有跌價損失。綜上，足見上訴人所受
    損害均已超過被上訴人起訴請求之金額，故被上訴人等主張違約金過高，為無理
    由。另依兩造之房屋買賣契約第廿五條約定，坐落於瓦斯供應範圍內之房屋，均
    由上訴人統一裝設瓦管線，不論被上訴人是否使用，均願負擔該項裝設費用，可
    知：瓦斯管線之裝設費用並非房屋買賣價金，係申請瓦斯公司裝設管線之費用，
    上訴人雖代被上訴人等申請瓦斯公司裝設管線，實則裝設管線之契約是存在於被
    上訴人與瓦斯公司間，上訴人於八十四年六月一日即已支付瓦斯管線費用與欣桃
    公司，即在上訴人於八十六年八月十四日解除本件契約之前，被上訴人在瓦斯管
    線裝設完畢後，蓄意不履行契約，自行放棄裝設於房屋內之瓦斯管線之權利，上
    訴人無不當得利可言等語，資為抗辯。
三、被上訴人主張渠等分別向上訴人購買系爭房地，並巳繳納部分房屋及土地價款，
    （購買樓層及價格、已繳房屋、土地價款均詳如附表二、三各該欄所示），嗣未
    再繳納價款之事實，業據被上訴人於原審提出土地買賣契約書、房屋預定買賣契
    約書各四份為證（原審卷第十頁至第三十八頁），並為上訴人所不爭，應堪信為
    真實。
四、被上訴人於原審主張：系爭房屋有諸多瑕疵，渠等遂不願再給付房地價款，且上
    訴人未踐行通知繳納各期款項及貸款金額，被上訴人等自不負給付遲延利息之責
    任云云。惟查被上訴人等各自購買之房屋，並無渠等所稱物之瑕疵、權利瑕疵及
    不完全給付等情，業經原法院以八十五年度重訴字第二五二號確定判決認定在案
    ，則被上訴人自不得以系爭房屋有瑕疵為由拒絕繳付房地餘款。又查上訴人於八
    十五年二月二十七日以律師存證信函催告被上訴人於五日內繳交分期價款及銀行
    貸款金額，被上訴人均未繳付，上訴人其後再於八十六年八月十四日以律師存證
    信函催告：被上訴人於函到五日內繳交函內附表上所載各期房地價款及銀行貸款
    金額，被上訴人均已收受送達，惟其後均未於期限內繳交等情，此有上訴人於原
    審自行提出之八十六年八月十四日存證信函四件在卷足憑（原審卷第四十至五十
    三頁），以及被上訴人於原審提出、被上訴人未予爭執之八十五年二月二十七日
    存證信函四份附卷可參（原審卷第一二九至一四四頁），足認：上訴人業已踐行
    通知被上訴人繳交房地餘款之義務，被上訴人未於五日期限八十五年三月三日前
    （包含當日）繳納，確有違反繳交房地價款之義務，而應負給付遲延利息之責任
    明確，被上訴人空言主張上開信函不發生催告效力，自不足採。被上訴人給付價
    款遲延，上訴人再於八十六年八月十四日寄發存證信函與被上訴人，仍係表達催
    告繳交房地餘款之意，直至原審第一次言詞辯論（八十六年十月十七日）時被上
    訴人陳明解除契約沒收被上訴人前所繳交之價款，堪認兩造間房地買賣契約於八
    十六年十月十七日解除（被上訴人陳述：上訴人於八十六年八月十四日解除契約
    ，尚有誤會）。
五、經查兩造簽訂之房屋買賣契約書第十二條、土地買賣契約第三條均約定：「甲方
    （即被上訴人）若不按時繳付各期房屋價款時：：：甲方巳繳付之全部價款均充
    作違約金及對乙方（即上訴人）之損害賠償：：：」等語，可知：被上訴人有不
    給付價款之債務不履行情事發生時，上訴人不待舉證證明其所受損害額之多寡，
    得按上開約定請求違約金或損害賠償，上開約定將「違約金及對乙方之損害賠償
    」並列，僅係同義語之義，尚非約定上訴人於沒收被上訴人之價金作為違約金外
    ，尚另得請求損害賠償，故上訴人解除契約後沒收被上訴人前所繳交之價款，應
    屬損害賠償總額預定性之違約金性質。續按約定之違約金額過高者，法院得減至
    相當之數額，民法第二百五十二條定有明文，而是否相當，法院仍須依一般客觀
    事實、社會經濟狀況及當事人所受之損害情形以為酌定，最高法院四十九年度台
    上字第八０七號判例明揭此旨。職故，法院在斟酌違約金是否相當時，應就被上
    訴人若如期履行時，上訴人可得享之一切利益及所受積極損害予以審酌；且被上
    訴人之債務已為一部履行者，法院亦得比照債權人因此一部履行所受之利益，減
    少違約金，以達公允。
六、茲就本件違約金是否過高，予以斟酌如下：
  (一)上訴人所受損害：
    １廣告費支出
      上訴人主張因銷售系爭「大台北帝國」房屋，共支出廣告費三億三千零八十萬
      五百九十三元（戶數共計一九五九戶），平均每戶支出廣告費用十六萬八千八
      百六十二元之事實，固據提出廣告費明細表、廣告請款單、銷售人員薪資表、
      銷售獎金一冊等為憑（本院卷第三十五頁至第六十五頁，及外放證物），為被
      上訴人所爭執。縱令上訴人支出上開廣告費屬實，惟查此項廣告費乃上訴人為
      銷售系爭房地所支付之成本，並非因被上訴人不履行債務所致，足見此項廣告
      費與被上訴人不履行債務間並無因果關係，故上訴人認廣告費支出為被上訴人
      不依約履行所致之損害，尚不可採。
    ２利息損失
      (1)依兩造房屋買賣契約書第十二條、土地買賣契約書第三條之約定，被上訴人
        未依上訴人通知繳交款項時，按日加計滯付金給上訴人，審核此滯付金之性
        質，即係被上訴人遲延給付房地價款時，應支付與上訴人之遲延利息。查本
        件上訴人曾於八十五年二月二十七日寄發存證信函與被上訴人，催告於五日
        內繳交房地餘款之情，業據上訴人於原審提出存證信函四份為證（原審卷第
        一二九頁至第一四四頁），被上訴人未予爭執，堪認被上訴人等應於八十五
        年三月三日前（包含當日）繳交房地餘款，被上訴人未予繳納，應自翌日即
        八十五年三月四日起負給付遲延利息之責任，且上訴人於原審八十六年十月
        十七日表示解除契約沒收價款之意，故被上訴人負有自八十五年三月四日起
        至八十六年十月十七日止（共計五九三天）給付遲延利息之責任。雖兩造間
        約定：逾期繳款七日時按日息每萬元扣元計算，惟依此約定，週年利率將高
        達百分之三六．五，顯然過高，本院審酌八十五、八十六年間之銀行放款利
        率水準，認應以週年利率百分之十計算遲延利息為宜，是此部分利息損失之
        計算方式為：未繳價款ｘ593/365ｘ10%。
      (2)再查本件係預售屋之買賣，被上訴人前已配合工期分期付款，而有一部履行
        債務之情，此有上訴人於原審提出被上訴人之已繳款明細表多份可參（原審
        卷第七三頁至第七七頁），在此應將上訴人因被上訴人一部履行所受之利益
        ，即自被上訴人最後繳交款項之日起至兩造解除契約之八十六年十月十七日
        止，上訴人所享之現金利息收入，亦按週年利率百分之十計算，其後再將上
        訴人之利息損失扣減利息收入，方屬上訴人所受利息損失（有關已繳價款、
        最後繳款日、期間、扣減後利息損失等項，詳如附表四、五各該欄所示），
        以臻公平。
    ３房屋跌價損失
      另按房地產價值之高低及漲跌，除關係房地所在位置、發展潛力、建材及環境
      等因素外，另買賣雙方個人主觀因素、社會經濟發展、市場景氣榮枯等，均影
      響甚大，故上訴人主張於兩造間買賣契約解除後，將被上訴人購買之房地轉售
      與訴外人林俊逸所受之跌價損失，全由被上訴人賠償云云，已有可議。且依民
      法第二百六十條規定「解除權之行使，不妨礙損害賠償之請求」，可知因解除
      契約所生之損害，不在解除契約前所發生之損害賠償範圍內。本件上訴人主張
      於契約解除後轉售他人跌價損失，核屬解除契約後所生之損害，而非被上訴人
      因不履行債務於解除契約前所生之損害。從而，上訴人主張房屋跌價損失為其
      所受損害，顯不足採。
  (二)上訴人所失利益：
    查本件兩造間之房地買賣契約於八十一年六月至十二月間簽訂，參考財政部於八
    十二年二月二日以台財稅第八二０七二六０二二號函公布之「八十一年度營利事
    業各業同業利潤標準表」記載：房屋興建投資業之純利率為百分之十六，有上開
    函件附於原審卷內可稽（原審卷第八十二頁、第八十三頁）。上開利潤標準係依
    一般同業之收入扣除支出之成本費用為依據，應已涵括同業客觀事實，社會經濟
    景氣等情況在內，本院因認係上訴人興建房地可得預期之利益（上訴人就各被上
    訴人所失利益之金額，詳如附表二、三之「上訴人所失利益」欄所示）。
七、末查本件被上訴人購買房屋時，每戶均繳交瓦斯管線費一萬八千元與上訴人永泰
    祥公司，由上訴人永泰祥公司再將該費用代繳納與欣桃公司，欣桃公司收受並裝
    置瓦斯管線於各該房屋內等情，業據兩造陳述一致在卷，並有上訴人提出之存款
    收入、欣桃公司收據（本院卷第一二六頁至第一四七頁）、被上訴人甲○○之存
    款條（本院卷第一八八頁）為證，應堪採信，足認各買戶與欣桃公司間確有瓦斯
    設置契約之存在。惟兩造間之房屋契約既經上訴人永泰祥公司合法有效解除而不
    存在，已如前述，被上訴人各受有繳交瓦斯管線費一萬八千元之損害，而上訴人
    永泰祥公司受有各該房屋內裝置瓦斯管線之利益，二者間有直接因果關係，合於
    民法不當得利之構成要件。雖上訴人永泰祥公司執被上訴人繳交之瓦斯管線費尚
    有不足為辯，惟上訴人永泰祥公司受有被上訴人繳交費用一萬八千元範圍內之利
    益，要無疑義，從而被上訴人各請求上訴人永泰祥公司返還其所受利得範圍一萬
    八千元，核屬有據。
八、綜上所述，被上訴人本於不當得利之法律關係，各得請求上訴人返還如附表一所
    示金額（上訴人應返還金額為：被上訴人已繳價款─上訴人利息損失─上訴人所
    失利益＋瓦斯管線費），及各自原審起訴狀繕本送達翌日即八十六年九月二十六
    日起至清償日止按週年利率百分之五計算之利息，為有理由，應予准許；逾此範
    圍之請求，為無理由，應予駁回。原審就超過上開准許部分，為上訴人敗訴之判
    決，並為假執行之宣告，自有未洽，上訴論旨指摘原判決不當，求予廢棄改判，
    為有理由。至於上開應准許部分，原審判命上訴人應如數給付，並依被上訴人聲
    請為假執行之宣告，核無違誤，上訴人仍執陳詞，求予廢棄，為無理由，應駁回
    上訴。
九、據上論結：本件上訴人之上訴為一部有理由，一部無理由，並依民事訴訟法第四
    百四十九條第一項、第四百五十條、第七十九條但書、第八十五條第一項前段，
    判決如主文。
中      華      民      國    八十九    年      七      月    十九      日
                                        民事第四庭
                                            審判長法  官  李  瓊  蔭
                                                  法  官  張      蘭
                                                  法  官  林  金  吾
右正本係照原本作成。
不得上訴。
中      華      民      國    八十九    年      七      月    二十      日
                                                  書記官  張  淑  芳
附表一
┌───────────┬──────────────┬────────────┐
│買      主            │上訴人永泰祥公司            │上訴人己○○            │
│(被上訴人)            │  應返還之金額              │應返還之金額            │
├───────────┼──────────────┼────────────┤
│甲○○                │519033                      │721745                  │
├───────────┼──────────────┼────────────┤
│乙○○                │143978                      │647022                  │
├───────────┼──────────────┼────────────┤
│丙○○                │127921                      │149178                  │
├───────────┼──────────────┼────────────┤
│丁○○                │                            │                        │
│戊○○                │301304                      │349101                  │
└───────────┴──────────────┴────────────┘
附表二－上訴人永泰祥公司部分
┌─────┬──────┬────┬───┬───────┬───┬─────────┬────┬────┬───┬──────┐
│買      主│購買樓層及  │已繳房屋│瓦斯管│被上訴人於原審│原審判│原審駁回被上訴人  │上訴人利│上訴人所│上訴人│備        註│
│(被上訴人)│房屋價款    │價款    │線費  │請求返還之金額│決金額│請求,因被上訴人   │息損失  │失利益( │應返還│            │
│          │            │        │      │              │      │未上訴而確定之金額│        │價款16%)│之金額│            │
├─────┼──────┼────┼───┼───────┼───┼─────────┼────┼────┼───┼──────┤
│甲○○    │曼哈頓區L2  │0000000 │18000 │0000000       │771600│926400            │252567  │926400  │519033│            │
│          │579000      │        │      │              │      │                  │        │        │      │            │
├─────┼──────┼────┼───┼───────┼───┼─────────┼────┼────┼───┼──────┤
│乙○○    │曼哈頓區L1  │740000  │ 〞   │0000000       │348000│480000            │134022  │480000  │143978│代書費120000│
│          │300000      │        │      │(尚包括代書費 │      │                  │        │        │      │元已於本審中│
│          │            │        │      │120000元)     │      │                  │        │        │      │撤回請求    │
├─────┼──────┼────┼───┼───────┼───┼─────────┼────┼────┼───┼──────┤
│丙○○    │夏威夷區J34 │300000  │  〞  │258000        │162800│155200            │34879   │155200  │127921│            │
│          │970000      │        │      │              │      │                  │        │        │      │            │
├─────┼──────┼────┼───┼───────┼───┼─────────┼────┼────┼───┼──────┤
│丁○○    │夏威夷區I5  │730000  │  〞  │608000        │378400│369600            │77096   │369600  │301304│            │
│戊○○    │0000000     │        │      │              │      │                  │        │        │      │            │
└─────┴──────┴────┴───┴───────┴───┴─────────┴────┴────┴───┴──────┘
附表三－上訴人己○○部分
┌─────┬──────┬────┬───────┬────┬─────────┬────┬────┬───┬──────┐
│買      主│購買樓層及  │已繳房屋│被上訴人於原審│原審判  │原審駁回被上訴人  │上訴人利│上訴人所│上訴人│備        註│
│(被上訴人)│土地價款    │價款    │請求返還之金額│決金額  │請求,因被上訴人   │息損失  │失利益  │應返還│            │
│          │            │        │              │        │未上訴而確定之金額│        │        │之金額│            │
├─────┼──────┼────┼───────┼────┼─────────┼────┼────┼───┼──────┤
│甲○○    │曼哈頓區L2  │0000000 │0000000       │0000000 │0000000           │387855  │0000000 │721745│            │
│          │0000000     │        │              │        │                  │        │        │      │            │
├─────┼──────┼────┼───────┼────┼─────────┼────┼────┼───┼──────┤
│乙○○    │曼哈頓區L1  │0000000 │0000000       │700000  │720000            │52998   │720000  │647002│            │
│          │0000000     │        │              │        │                  │        │        │      │            │
├─────┼──────┼────┼───────┼────┼─────────┼────┼────┼───┼──────┤
│丙○○    │夏威夷區J34 │440000  │280000        │206400  │233600            │57222   │233600  │149178│            │
│          │0000000     │        │              │        │                  │        │        │      │            │
├─────┼──────┼────┼───────┼────┼─────────┼────┼────┼───┼──────┤
│丁○○    │夏威夷區I5  │0000000 │730000        │486400  │553600            │137299  │553600  │349101│            │
│戊○○    │0000000     │        │              │        │                  │        │        │      │            │
└─────┴──────┴────┴───────┴────┴─────────┴────┴────┴───┴──────┘
附表四－上訴人永泰祥公司之利息損失計算
┌─────┬────┬────────┬──────┬────┬────┬────────┬─────┬───────┬──┐
│買      主│房屋未繳│期        間    │利息損失    │房屋已  │最後繳款│期            間│利息收入  │扣減後利息損失│備註│
│(被上訴人)│價款    │                │(未繳價款X  │繳價款  │日    期│                │(已繳價款X│(利息損失-利息│    │
│          │        │                │週年利率10%)│        │        │                │週年利率10│收入          │    │
│          │        │                │            │        │        │                │%)        │              │    │
├─────┼────┼────────┼──────┼────┼────┼────────┼─────┼───────┼──┤
│甲○○    │00000000│85.3.4-86.10.17 │667734      │0000000 │84.4.29 │84.4.29-86.10.17│415167    │252567        │    │
│          │        │    (593天)     │            │        │        │     (902天)    │          │              │    │
├─────┼────┼────────┼──────┼────┼────┼────────┼─────┼───────┼──┤
│乙○○    │0000000 │      〞        │367173      │740000  │83.8.25 │83.8.25-86.10.17│233151    │134022        │    │
│          │        │                │            │        │        │     (1150天)   │          │              │    │
├─────┼────┼────────┼──────┼────┼────┼────────┼─────┼───────┼──┤
│丙○○    │670000  │      〞        │108852      │300000  │84.5.1  │84.5.1-83.10.17 │73973     │34879         │    │
│          │        │                │            │        │        │     (900天)    │          │              │    │
├─────┼────┼────────┼──────┼────┼────┼────────┼─────┼───────┼──┤
│丁○○    │0000000 │      〞        │256696      │730000  │84.5.3  │84.5.3-86.10.17 │179600    │77096         │    │
│戊○○    │        │                │            │        │        │     (898天)    │          │              │    │
└─────┴────┴────────┴──────┴────┴────┴────────┴─────┴───────┴──┘
附表五－上訴人己○○之利息損失計算
┌─────┬────┬────────┬──────┬────┬────┬────────┬─────┬───────┬──┐
│買      主│土地未繳│期        間    │利息損失    │土地已  │最後繳款│期            間│利息收入  │扣減後利息損失│備註│
│(被上訴人)│價款    │                │(未繳價款X  │繳價款  │日    期│                │(已繳價款X│(利息損失-利息│    │
│          │        │                │週年利率10%)│        │        │                │週年利率10│收入          │    │
│          │        │                │            │        │        │                │%)        │              │    │
├─────┼────┼────────┼──────┼────┼────┼────────┼─────┼───────┼──┤
│甲○○    │0000000 │85.3.4-86.10.17 │0000000     │0000000 │84.4.29 │84.4.29-86.10.17│617808    │387855        │    │
│          │        │    (593天)     │            │        │        │     (902天)    │          │              │    │
├─────┼────┼────────┼──────┼────┼────┼────────┼─────┼───────┼──┤
│乙○○    │0000000 │      〞        │500395      │0000000 │83.8.25 │83.8.25-86.10.17│447397    │52998         │    │
│          │        │                │            │        │        │     (1150天)   │          │              │    │
├─────┼────┼────────┼──────┼────┼────┼────────┼─────┼───────┼──┤
│丙○○    │0000000 │      〞        │165715      │440000  │84.5.1  │84.5.1-83.10.17 │108493    │57222         │    │
│          │        │                │            │        │        │     (900天)    │          │              │    │
├─────┼────┼────────┼──────┼────┼────┼────────┼─────┼───────┼──┤
│丁○○    │0000000 │      〞        │393167      │0000000 │84.5.3  │84.5.3-86.10.17 │255868    │137299        │    │
│戊○○    │        │                │            │        │        │     (898天)    │          │              │    │
└─────┴────┴────────┴──────┴────┴────┴────────┴─────┴───────┴──┘


司法院資訊處製作；財團法人民間司法改革基金會備份。
